臺灣臺東地方法院民事判決　　　　　　　　100年度婚字第3號
原　　　告　張勝嘉
訴訟代理人　邱聰安律師
被　　　告　曾麗花(ELLA .
上列當事人間離婚事件，本院於民國100年5月25日言詞辯論終結
，判決如下：
    主  文
准原告與被告離婚。
訴訟費用由被告負擔。
    事實及理由
壹、程序方面：
一、按離婚及其效力，依協議時或起訴時夫妻共同之本國法；無
    共同之本國法時，依共同之住所地法；無共同之住所地法時
    ，依與夫妻婚姻關係最切地之法律。涉外民事法律適用法第
    50條著有規定。查本件原告為中華民國國民，被告則為印尼
    國籍國民，及原告為被告之夫等事實，有戶籍謄本記事欄在
    卷可證，因兩造婚後共同之住所地係於我國，則本件訴訟依
    前開規定，其離婚原因之準據法自應適用中華民國法律。
二、被告經合法通知，未於言詞辯論期日到場，查無民事訴訟法
    第 386條各款所列情形之一，爰依原告之聲請，由其一造辯
    論而為判決。
貳、實體方面：
一、原告起訴主張：兩造於民國98年12月21日在印尼國坤甸市結
    婚，嗣被告於99年6月9日入境臺灣，與原告同住於臺東縣東
    河鄉都蘭村都蘭 457號住處，兩造婚後感情初始融洽，惟被
    告於99年 7月中旬聲稱其母病逝，須返回印尼奔喪，雖經原
    告表示為人女婿應一同前往，然被告卻極力拒絕，並堅持由
    其單獨奔喪即可，原告遂與原告之母支付新臺幣（下同）
    10,000元之奠儀及12,000元之旅費予被告，另代訂長榮航空
    99年 7月20日由臺北飛往雅加達及預定同年月27日返回臺北
    之飛機航班，詎料被告屆期竟不願返回臺灣，迭經催促，均
    不予置理，嗣後被告更打電話至原告家中表示原告住處不漂
    亮，其不想再返回原告住處等語，是以，被告長期離棄家庭
    ，惡意遺棄原告在繼續狀態中，且被告不顧夫妻情義、堅持
    不願返回兩造住處，夫妻相處最基本之信任與尊重已破壞殆
    盡，兩造之婚姻顯已發生破綻而無回復之望，亦已生難以繼
    續維持婚姻之重大事由，爰依民法第1052條第1項第5款及同
    條第2項之規定，請求擇一判准兩造離婚等語。並聲明求為
    判決：(一)准原告與被告離婚；(二)訴訟費用由被告負擔。
二、被告方面：未於言詞辯論期日到場，亦未提出任何書狀作有
    利於己之聲明或陳述。
三、得心證之理由：
（一）查兩造於98年12月21日在印尼國坤甸市結婚，嗣被告於99
      年6月9日入境臺灣，現婚姻關係仍存續中，詎被告前往印
      尼奔喪後即不願返回臺灣，復來電表示不願返臺再與原告
      同住等情，業據提出被告入出國日期證明書、經中華民國
      駐印尼臺北經濟貿易代表處驗證之聲明書、東華旅行社開
      立之委託退票證明書及戶籍謄本各乙件為證，並經原告之
      母張楊麗花到庭證述：兩造於98年12月在印尼結婚，99年
      6月9日來臺灣後住在臺東，被告來臺一個多月就說其母親
      過世要回印尼，當時被告不願意讓原告陪同一起回去，回
      去後被告就打電話回來說不想回來了，並說伊家裡住的不
      漂亮，伊希望被告回來團圓，但被告不願意；又伊婆婆在
      農曆10月29日過世，伊有打電話請被告回來祭拜，被告亦
      表示不願意回來，伊認為被告應該不可能回來，雖曾透過
      仲介說臺灣這邊希望被告回來，但後來被告電話也就不接
      了等情明確（參見本院100年5月25日言詞辯論筆錄，卷第
      54 、55頁），堪信原告之主張為真實。
（二）按民法第1052條第2 項所稱「有前項以外之重大事由，難
      以維持婚姻者」，係抽象的、概括的離婚事由，此乃緣於
      74年修正民法親屬編時，為因應實際需要，參酌各國立法
      例，導入破綻主義思想所增設。但其事由應由夫妻之一方
      負責者，僅他方得請求離婚，是其所採者為消極破綻主義
      精神，非積極破綻主義。關於「難以維持婚姻之重大事由
      」，係以婚姻是否已生破綻而無回復之希望為其判斷之標
      準。而婚姻是否已生破綻無回復之希望，則應依客觀之標
      準，即難以維持婚姻之事實，是否已達於倘處於同一境況
      ，任何人均將喪失維持婚姻意欲之程度而定。至於同條項
      但書所規定「難以維持婚姻之重大事由應由夫妻之一方負
      責者，僅他方得請求離婚」，乃因如肯定有責配偶之離婚
      請求，無異承認恣意離婚，破壞婚姻秩序，且有背於道義
      ，尤其違反自己清白（clean hands ）之法理，有欠公允
      ，同時亦與國民之法感情及倫理觀念不合，因而採消極破
      綻主義。倘該重大事由，夫妻雙方均須負責時，應比較衡
      量雙方之有責程度，僅責任較輕之一方得向責任較重之他
      方請求離婚，如有責程度相同時，雙方均得請求離婚，始
      屬公允，是責任較重之一方應不得向責任較輕之他方請求
      離婚（最高法院94年度臺上字第2059號、97年度臺上字第
      2341號判決意旨及95年度第5 次民事庭會議決議參照）。
      準此，婚姻乃以夫妻共同生活為目的，夫妻雙方應以誠摯
      互信為基礎，相互扶持，共同建立和諧美滿之家庭，倘雙
      方因理念上之重大差異或其他因素，事實上已經分居各自
      獨立生活多時，雙方誠摰互信之感情基礎，已經不復存在
      ，依一般人之生活經驗，顯然難期修復，雙方共同生活的
      婚姻目的已經不能達成，而其事由之發生，依一般社會感
      情，尚難認為應完全歸責於夫妻之一方時，應可認係民法
      第1052條第2 項所定難以維持婚姻之重大事由，而許夫妻
      雙方為離婚之請求，否則，勉強維持婚姻之形式，反而會
      對雙方各自追求幸福生活之機會造成不必要之限制。
（三）本件被告自99年7月20日返回印尼後，即未再返回臺灣與
      原告共同生活，其後並打電話表示不想回來，原告雖多次
      委託仲介表達團圓之意，被告亦不再接聽電話，以致原告
      無法再與被告取得聯繫，迄今將近一年，兩造各過各的生
      活，對於彼此之生活情況幾近不瞭解，形同陌路，足徵兩
      造間夫妻關係已名存實亡，按諸前揭說明，任何人處於原
      告之地位，均無法期待繼續共同生活，依社會上一般通念
      為體察，被告之行為，已足以破壞夫妻情誼且難以繼續維
      持婚姻關係，自得認為有難以維持婚姻之重大事由，而衡
      諸雙方可歸責之程度，被告顯非歸責程度較輕之一方，是
      原告依據民法第1052條第2項之規定，請求判准兩造離婚
      ，洵屬有據，自應予准許。
（四）再選擇合併者，謂原告主張有同一給付目的之數請求權，
      或主張有同一權利變動目的之數形成權，而合併起訴，倘
      法院就數請求或數形成權之一為勝訴判決，則不必對其餘
      請求權或形成權為審判，惟若為原告之敗訴判決，則必須
      就原告全部之請求或形成權為審判，均認為無理由始可而
      言。本件原告依民法第1052條第1項第5款及同條第 2項所
      定事由，請求法院擇一判決准予兩造離婚，即係以二形成
      權訴請法院就其一為勝訴判決，依前開說明，本院既已擇
      兩造婚姻有難以維持之重大事由而判准離婚，則就他形成
      權之訴訟標的自毋庸裁判，附此敘明。
參、據上論結，本件原告之訴為有理由，依民事訴訟法第 385條
    第1項前段、第78條，判決如主文。
中    華    民    國    100   年     6    月    30    日
                    家事法庭法  官  郭千黛
以上正本係照原本作成。
如對本判決上訴，須於判決送達後20日之不變期間內，向本院提
出上訴狀。
中    華    民    國    100   年     6    月    30    日
                            書記官  林傳坤